臺灣臺北地方法院民事判決　　　　　　 99年度重訴字第680號
原　　　告　周佩霖
　　　　　　許麗惠
　　　　　　邱碧娥
　　　　　　張力中
　　　　　　林宏彥
　　　　　　鄭孟寧
　　　　　　王淑婉
　　　　　　徐德仁
　　　　　　陳淑麗
　　　　　　邱桂蓉
　　　　　　胡秀杏
　　　　　　林書賢
　　　　　　玉儀
　　　　　　蘇煐
　　　　　　賀紫庭
　　　　　　士盛
　　　　　　許文瑄
　　　　　　周少娟
　　　　　　劉秋月
　　　　　　楊祖陽
　　　　　　張愛群
　　　　　　陳曉華
　　　　　　李惠君
　　　　　　蘇美文
　　　　　　陳美蓉
　　　　　　李惠佳
　　　　　　陳建光
　　　　　　莊國瑋
　　　　　　莊炫淦
　　　　　　周繼光
　　　　　　高淑惠
　　　　　　鄭孝全
　　　　　　陳亮甫
　　　　　　黃延添
　　　　　　李麗鳳
　　　　　　蘇宣穎
上三十六人
共　　　同
訴訟代理人　郭睦萱律師
複　代理人　蘇家弘律師
　　　　　　王健安律師
被　　　告　力麒建設股份有限公司
法定代理人　郭淑珍
被　　　告　力麗企業股份有限公司
法定代理人　郭紹儀
上二人共同
訴訟代理人　許朝昇律師
上列當事人間請求請求返還買賣價金等事件，本院於民國100年3
月30日言詞辯論終結，判決如下：
    主  文
原告之訴及假執行之聲請均駁回。
訴訟費用由原告負擔。
    事實及理由
壹、程序方面：
    按訴狀送達後，原告不得將原訴變更或追加他訴，但請求之
    基礎事實同一或不甚礙於被告之防禦及訴訟之終結者，不在
    此限，民事訴訟法第255條第1項第2款、第7款分別定有明文
    。查，原告於起訴後，方於民國99年7月19日具狀追加同向
    被告購買「力麒村上freedom自由」預售屋之蘇宣穎為原告
    ，並追加聲明：被告應連帶給付原告蘇宣穎新臺幣（下同）
    25萬元，及自起訴狀繕本送達翌日起至清償日止，按年息5%
    計算之利息（見本院卷第54頁）。核其原訴與追加之訴，均
    係本於被告所交付之預售屋有相同瑕疵，致原告受有損害之
    同一基礎事實而來，且亦無甚妨礙被告之防禦及訴訟之終結
    ，揆諸前揭說明，原告所為訴之追加自屬合法，而應准許。
貳、實體方面：
一、原告起訴主張：
  (一)原告等人係自95年2月起，先後直接或間接向被告買受坐落
    臺北市○○區○○段四小段120之10、121之5地號之「力麒
    村上freedom自由」預售屋（下稱系爭建物）。依兩造所訂
    買賣契約書第3條第1項暨該契約附件三「建材設備說明」第
    5條等約定及被告於銷售系爭建物時所提供之平面圖冊，可
    知兩造約定系爭建物之住戶專用電梯應採用中國菱電（MITS
    UBISHI）、永大（HITACHI）、崇友（TOSHIBA）等微電腦控
    制客用電梯，速度為105M/MIN，且每部電梯應可搭載12人份
    ；又所謂12人份，依消費者保護法（下稱消保法）第11條所
    定有疑應有利於消費者解釋之原則，自應解釋作須能同時搭
    載12個人始足當之。是兩造於締約時就系爭建物電梯所約定
    之規格即為每部可搭載人數為12人之電梯。
  (二)然被告嗣於99年3月間所交付之3座電梯（下稱系爭電梯），
    無論係依該電梯內部標示、系爭電梯施作廠商即台灣三菱電
    梯股份有限公司（下稱三菱公司）於97年5月30日所出具之
    「升降機出廠證明書」、「升降機安全證明書」、中華民國
    電梯協會至現場檢查後審核通過之「建築物昇降機竣工檢查
    表」均顯示系爭電梯之人數規格僅有9人，而非兩造所約定
    之12人。且經實際測量結果，系爭電梯之機廂地板面積亦僅
    約1.487平方公尺，與一般可搭載12人之電梯約為2平方公尺
    相比顯然較小，並無搭載12人之可能。再加以上開瑕疵將使
    住戶使用電梯之頻率提高，以致增加電費及保養維護費之支
    出、電梯使用壽命縮短，亦無法用以搬運大型家具，可見此
    一瑕疵不但與契約約定內容不符，並已嚴重減少系爭電梯之
    通常效用，致使原告受有重大損害甚明。
  (三)又三菱公司事後雖將系爭電梯之規格更改為12人，然依內政
    部98年11月12日公布之「建築物升降機竣工檢查標準表」第
    6項有關「車廂尺寸」之規定，其檢查標準載為：「設計載
    重依機廂地面面積計算確認」，並記載參考法令係「建築技
    術規則建築設備編第120條、CNS10594-2.7」。而建築技術
    規則建築設備編第120條則係定為：「客用昇降機廂之設計
    載重應按機廂地板面積，並依左表所規定之數值設計之：..
    .機廂地板面積2平方公尺設計載重760公斤...」，再參以同
    法第119條規定成人或孩童每人重量均應以65公斤計算以觀
    ，則12人份之電梯設計載重即應為780公斤（12×65公斤＝
    780公斤），其機廂面積則應達2平方公尺以上。又CNS10594
    第2.7亦規範：「底面積在1.5平方公尺以下者，其機載載重
    值為W＝370×A（車廂底面積）」，依此計算，則系爭電梯
    所得搭載人數最多僅有8人（370×1.487÷65≒8），顯見系
    爭電梯之機廂地板面積並不符合現行法令對於12人電梯所要
    求者，此自非三菱公司事後更改該電梯之規格即得補正。
  (四)為此，爰依民法第354條、第359條規定請求減少價金、依民
    法第179條請求原告返還上開已溢領價金之不當得利、及依
    民法第227條規定請求被告賠償上開損害。並聲明：1.被告
    應連帶給付原告周佩霖、許麗惠、張碧娥、張力中、林宏彥
    、徐德仁、陳淑麗、邱桂蓉、胡秀杏、林書賢、溫玉儀、蘇
    煐、賀紫庭、周少娟、張愛群、陳曉華、李惠君、蘇美文
    、陳美蓉、李惠佳、陳建光、莊國瑋、莊炫淦、周繼光、鄭
    孝全、陳亮甫、黃延添、李麗鳳及蘇宣穎各25萬元，及自起
    訴狀繕本送達翌日起至清償日止，按年息5%計算之利息；2.
    被告應連帶給付原告鄭孟寧、王淑婉25萬元，及自起訴狀繕
    本送達翌日起至清償日止，按年息5%計算之利息；3.被告應
    連帶給付原告士盛、許文瑄25萬元，及自起訴狀繕本送達
    翌日起至清償日止，按年息5%計算之利息；4.被告應連帶給
    付原告劉秋月、楊祖陽25萬元，及自起訴狀繕本送達翌日起
    至清償日止，按年息5%計算之利息；5.被告應連帶給付原告
    高淑惠50萬元，及自起訴狀繕本送達翌日起至清償日止，按
    年息5%計算之利息；6.原告願供擔保請准宣告假執行。
二、被告則以：依系爭建物之建照及竣工圖、系爭電梯之承攬工
    程報價單及中華民國電梯協會於97年5月26日出具之建築物
    昇降機竣工檢查表等件所示，被告所交付之系爭電梯規格確
    屬12人份、800公斤，與契約約定規格相符，原告主張被告
    係交付9人份電梯云云，顯與事實不符。原告雖又以系爭電
    梯之機廂面積與建築技術規則建築設備編第120條及CNS1059
    4-2.7為據，認原告交付之電梯未合於契約有關「12人份」
    之約定。惟系爭電梯於設計時因考量地下室行車動線及住戶
    進出梯廳之安全、舒適，故將該電梯於地下室入口之進出動
    線轉向90度，作角支型雙出入口（L型雙出入口）之特殊設
    計，依中華民國國家標準CNS總號10595號第2點後段規定：
    「如因特殊需要而設計之升降機，可不受表1及圖1-3之限制
    ，但其積載荷重應不得小於昇降機構造標準所規定之值」，
    自無受該標準所附表一有關車廂尺寸限制之必要，僅須符合
    機載荷重即780公斤即足（以每人以65公斤計算，65×12＝
    780 ）。而系爭電梯之額定載重為800公斤，既已符合前揭
    法令之要求，原告猶稱被告應就系爭電梯之機廂面積不足之
    瑕疵負責，亦屬無據等語置辯。並聲明：原告之訴及假執行
    之聲請均駁回。
三、經查，原告自民國95年2月間起，先後直接或間接向被告購
    買系爭建物，依兩造所定買賣契約書第3條第1項及該契約之
    附件三「建材設備說明」第5條之約定：住戶專用電梯每部
    可搭載12人份，及系爭電梯之額定載重均為800公斤等情，
    業據原告提出房屋土地預定買賣合約書暨附件三「建材設備
    說明」、土地及建物所有權狀影本等件附卷可稽，復為兩造
    所不爭，堪信為真。
四、然原告另主張被告所交付使用電梯為9人份電梯，與兩造所
    約定應交付者為可供12人搭乘之電梯不符一節，則為被告所
    否認，並以前揭情詞置辯。是本件所應審究者厥在於：兩造
    買賣契約所約定之「12人份」電梯所指何義？被告所交付系
    爭電梯是否業已合於上開約定之品質或通常效用？茲說明如
    下：
  (一)依兩造所簽訂之買賣契約書第3條第1項約定：「...有關建
    材、設備及設施等均詳如附件三『建材設備說明』所載...
    」（見本院卷(一)第19頁）；及該附件三「建材設備說明」伍
    、電梯第1項定為：「住戶專用電梯採用中國菱電（MITSUBI
    SHI）、永大（HITACHI）、崇友（TOSHIBA）等微電腦控制
    客用電梯，速度為105M/MIN；每部可搭載12人份」（見本院
    卷(一)第30頁）等情以觀，可知兩造締約時就系爭建物採用之
    電梯規格係約定為「每部可搭載12人份」。
  (二)然兩造約定「每部可搭載12人份」之真意究何所指，原告雖
    稱係以總載重量須達法定標準之12人份外，各該電梯之機廂
    面積亦須達實際上可供12人搭乘之程度始足當之，而與被告
    辯稱僅以額定載重可達12人份即可等語間有所齟齬。惟按意
    思表示解釋之客體，為依表示行為所表示於外部之意思，而
    非表意人內心之意思，否則尚無從加以揣摩。是在解釋意思
    表示時，即須斟酌交易上之習慣及經濟目的或誠信原則而為
    之，以確保此乃相對人所得瞭解之範圍；如以與交易慣行不
    同之意思為解釋時，限於相對人知其情事或可得而知，否則
    仍不能逸出交易慣行之意義（最高法院88年度台上字第1671
    號判決意旨參照）。而查：
  1.經訊之證人即三菱公司專任經理黃光宇證稱：「（800公斤
    12人份這是何意思？）是電梯積載荷重800公斤，800公斤依
    照我們CNS的規定，每一人份以65公斤計算，所以800公斤就
    是12人份」、「（所謂12人份與9人份是反應在重量還是人
    數？）依照法規的規定是重量，電梯設計要考慮鋼索的強度
    及車廂強度的強度及捲揚主機的驅動力，所以積載荷重是我
    們最主要的考量」、「（車廂在認定9人份或12人份，你有
    提到是依照載重，是否會考慮車廂面積？）依法不會考慮，
    我們也不會考慮」等語（見本院卷(二)第123頁反面、第124頁
    反面、第125頁反面即本院99年11月17日言詞辯論筆錄第2頁
    、第4頁、第6頁），要與證人簡政健即中華民國昇降設備安
    全檢查協會檢查組長所言：電梯之重量與人份是依1人65公
    斤來計算，而人份、載重雖與車廂面積之設計有關，然因系
    爭電梯屬特殊設計之電梯，故並不受CNS10595表一有關車廂
    面積之限制、本件12人份是先考量重量等詞（見本院卷(二)第
    126反面至第127頁反面即同上言詞辯論筆錄第8至10頁）互
    核一致，並與建築技術規則建築設備編第119條第1項第5款
    規定「昇降機機廂之構造，應有以人數及重量分別標明最大
    載重之明顯標示，計算人數時，成人或孩童每人重量均應以
    65公斤計算」、中華民國國家標準（以下簡稱CNS）總號
    10594號第2.5.7(3)規範「如屬載人用升降機，需標示其最大
    搭乘人數（...每人以65公斤重計算）」（見本院卷(一)第99
    頁），均明揭電梯標示人數之目的係為揭示最大載重，並以
    特定重量換算人數之意旨相符，堪認依一般交易習慣，電梯
    人份之約定即指電梯總載重量而言，而與機廂面積無關。
  2.是以，上開契約文義既已資明確而無何疑義，則原告另以消
    保法第11條第2項規定為據，主張於條款有疑時，應為有利
    於消費者之解釋，即將所謂12人份解作載重及機廂面積均應
    達可搭載12人之標準一節，即為無據，併予敘明。
  (三)再參以前揭建築技術規則建築設備編第119條第1項第5款及C
    NS總號10594號第2.5.7(3)有關：成人或孩童每人重量均應以
    65公斤計算之意旨，則兩造締約時所稱之「12人份」，經換
    算即應指系爭電梯之總載重量至少應達780公斤而言（12×6
    5＝780）。而系爭電梯之額定載重均有800公斤，既為兩造
    所不爭，則被告所交付之3部電梯當符合兩造契約所約定「
    每部可搭載12人份」之品質，堪可認定。
  (四)而原告雖又以：系爭電梯之機廂面積僅有1.487平方公尺，
    未達建築技術規則建築設備編第120條所列附表明定電梯載
    重為760公斤者，其機廂地板面積應達2平方公尺之標準，亦
    與依CNS總號10594號第2.7所定「底面積在1.5平方公尺以下
    者，其機載載重值為W＝370×A（車廂底面積）」之公示換
    算後，12人份即載重780公斤之電梯，車廂底面積至少應達2
    .108平方公尺之結果不符，因認被告所提供之系爭電梯並未
    具備一般12人份電梯之效能云云。惟查：
  1.建築技術規則建築設備編第120條固明定：「客用昇降機廂
    之設計載重應按機廂地板面積，並依左表所規定之數值設計
    之...」，然CNS總號10595號第2點亦定有：「有關各種用途
    升降機之車廂及昇降路尺寸應依表1及圖1-3之規定。如因特
    殊需要而設計之升降機，可不受表1及圖1-3之限制，但其積
    載荷重應不得小於昇降機構造標準所規定之值」，有該標準
    在卷可稽（見本院卷(二)第45頁）。且再依建築技術規則總則
    編第4條第1項前段所定：「建築物應用之各種材料及設備規
    格，除中華民國國家標準有規定者從其規定外，應依本規則
    規定」以觀，可知有關建築物設備規格應優先適用CNS之相
    關規範甚明；原告猶稱前揭CNS總號10595號之規範並非法律
    ，不得優先於上開建築技術規則建築設備編第120條而予適
    用，實與法有間，委無足採。準此，倘認系爭電梯確係為符
    合特殊需要而為不同設計，則其車廂尺寸自無須受前揭CNS
    標準或法律等規範之限制。
  2.而系爭電梯之設計，係於地下室將電梯進出動線轉向90度，
    設為特殊角支型雙出入口升降機（L型雙出口）之事實，有
    系爭建物之建照執照電梯詳圖及竣工圖附卷可稽（分見本院
    卷(二)第36頁、第40至41頁），並經證人即三菱公司職員黃明
    宗結稱：一般標準規格之電梯僅有一個出入口，系爭電梯則
    為前進右出，故屬特殊設計等語（見本院卷(二)第138頁反面
    即本院100年1月10日言詞辯論筆錄第2頁）、證人黃光宇稱
    ：系爭電梯之出入口係L型，與車廂結構均與一般標準規格
    之電梯不同，屬特製電梯，故電梯底面積相對較小等情（見
    本院卷(二)第124頁反面、第125頁反面即本院99年11月17日言
    詞辯論筆錄第4頁、第6頁）、及證人簡政健證述：依照CNS
    第10595號第2點，系爭電梯係雙出入口等詞綦詳（見同上筆
    錄第8頁），可見被告辯稱系爭電梯係基於維護地下室行車
    動線之順暢，方為上開特殊設計等事實，堪信屬實。是依前
    揭CNS總號10595號第2點之規範，系爭電梯之車廂內部尺寸
    自無受限之必要，原告執此指摘被告所交付之電梯不符通常
    效用，尚難認有據。
  3.至原告另依CNS總號10594號第2.7點定有「底面積在1.5平方
    公尺以下者，其機載載重值為W＝370×A（A為車廂底面積）
    」為據，反推一般12人份電梯之機廂面積至少應有2.108平
    方公尺（以12人份電梯載重量應為780公斤之結果計算，780
    ÷370＝2.108），主張系爭電梯之車廂面積顯未滿足該規範
    之要求一節，倘細繹前揭規範之完整文義，乃係「積載載重
    ：升降機積載載重值，應視其車廂種類『取下表規定以上之
    值』。載人用昇降機車廂底面積在1.5平方公尺以下者，積
    載載重值為W＝370×A（A為車廂底面積）」（見本院卷(一)第
    100頁），可知本件車廂底面積為1.487平方公尺，依規定升
    降機積載重值應在550.19公斤以上（370×1.487），而系爭
    電梯積載載重達800公斤，自符合前揭規定，故原告主張顯
    然誤解前開規定，亦無足取。
  (五)末查，原告主張被告所交付之系爭電梯依被告自己之標示，
    亦為9人份電梯一節，固已提出電梯內部標示照片、三菱公
    司於97年5月30日出具之「升降機出廠證明書」、「升降機
    安全證明書」、及中華民國電梯協會於同年月29日就系爭建
    物現場檢查並審核通過之「建築物昇降機竣工檢查表」等件
    為證（見本院卷(一)第56至58頁、第61至62頁），惟此係因三
    菱公司之業務員黃明宗忽略系爭電梯係採特殊設計，其機廂
    底面積本較一般規格之12人份電梯為小，即基於個人錯誤之
    認知，逕行標示為與採購文件、建照及竣工圖均不符之9人
    份所致；嗣經三菱公司發現後，即旋為修正，並重新向中華
    民國電梯協會申請將竣工檢查資料更正為12人份，並經該協
    會確認後同意更正等情，亦業據證人黃明宗、黃光宇及簡政
    健等人到庭證述明確（分見本院卷(二)第138至141頁、第124
    頁反面至第125頁、第126頁反面至第127頁），足證前揭9人
    份之記載要屬業務員黃明宗個人作為，且事後亦經發覺錯誤
    而旋為更正，難謂被告所交付之系爭電梯即為9人份之電梯
    ，至臻明確。
五、綜上所述，依兩造就系爭電梯規格之約定，被告應交付之電
    梯乃「每部可搭載12人份」者，且依一般交易習慣以為意思
    表示之解釋，所謂12人份應指載重量可供12人搭乘而言，而
    與機廂面積無涉。復以法定標準即每人65公斤計算之結果，
    則系爭電梯之積載載重應達780公斤即已符合上開約定，而
    被告所交付之系爭電梯積載載重為800公斤，足認被告所交
    付之物並無何等瑕疵，或有未合於債之本旨之情事。是原告
    以此請求減少價金或不完全給付之損害賠償，並主張被告受
    有溢領價金之不當得利應予返還，均無理由，而應駁回。又
    原告之訴既經駁回，其所為假執行之聲請即失所附麗，一併
    駁回之。
六、至原告另聲請勘驗系爭電梯有無實際搭載12人之可能一節，
    ，因系爭契約約定之「每部可搭載12人份」應指積載載重，
    而非車廂空間得否實際搭載12人，已如前述，是原告前開聲
    請即無調查之必要，附此指明。
七、本件事證已臻明確，兩造其餘攻擊防禦方法及所提證據，核
    與本件判決結果不生影響，爰不另一一論述，併予敘明。
八、訴訟費用負擔之依據：民事訴訟法第78條、第85條第1項前
    段。
中    華    民    國    100    年    4     月    8    日
                  民事第三庭  審判長法  官  郭美杏
                                    法  官  林惠霞
                                    法  官  吳若萍
以上正本係照原本作成。
如對本判決上訴，須於判決送達後20日內向本院提出上訴狀。如
委任律師提起上訴者，應一併繳納上訴審裁判費。
中    華    民    國    100    年    4    月    11    日
                                    書記官  劉英權